臺灣基隆地方法院民事判決　　　　　　　　九十一年度保險字第四號
　原　　　告　友聯產物保險股份有限公司
　法定代理人　王事展
　被　　　告　中國造船股份有限公司
　法定代理人　徐強
右當事人間請求損害賠償事件，本院判決如左：
    主    　文
被告應給付原告新台幣參仟伍佰零參萬柒佰參拾壹元，及自民國九十一年六月二十九
日起至清償日止，按週年利率百分之五計算之利息。
原告其餘之訴駁回。
訴訟費用由被告負擔十分之九，餘由原告負擔。
本判決原告勝訴部分於原告以新台幣壹仟壹佰陸拾捌萬元供擔保後，得為假執行；被
告如於假執行程序實施前，以新台幣參仟伍佰零參萬柒佰參拾壹元為原告預供擔保，
免為假執行。
原告其餘假執行之聲請駁回。
    事　　　實
甲、原告方面：
  壹、聲明：被告應給付原告新台幣（下同）三千五百四十四萬三千八百四十二元，
      及自起訴狀繕本送達翌日起至清償日止，按年息百分之五計算之利息，並願供
      擔保，請准宣告假執行。
  貳、陳述：
    一、緣民國八十九年十一月一日被告承造之「樸馬麥斯（ＰＵＭＡＭＡＸ）輪」
        ，於象神颱風期間停靠於被告基隆總廠之第六號碼頭，被告於颱風來襲前，
        竟疏未為有效防範措施，致「樸馬麥斯輪」因斷纜飄流碰撞原告所承保之訴
        外人行政院海岸巡防署海洋巡防總局（下稱海巡署）所有編號ＰＰ五００一
        、ＰＰ五０一二、ＰＰ五五０六號等三艘巡邏艇，被告之僱用人於執行職務
        上顯有未盡防颱義務之過失，依民法第一百八十八條第一項前段、海商法第
        九十六條之規定，自應對海巡署因而所受之損害負賠償責任。
    二、查海巡署因本件事故而受有巡邏艇修理費用之損失如下：
      （一）ＰＰ五００一號巡邏艇海損修理費計四百零五萬三百五十七元：其中三
            百零二萬三千三百五十七元，由原告依保險契約之約定，於九十年七月
            六日、九十年十一月五日、九十年十二月七日分別給付與承修廠商即財
            團法人中國驗船中心（下稱中國驗船中心）、東隆造船有限公司（下稱
            東隆公司）及龍德造船工業股份有限公司（下稱龍德公司）。另一百零
            二萬七千元為海巡署保險自負額，則由海巡署給付與承修廠商龍德公司
            。
      （二）ＰＰ五０一二號巡邏艇海損修理費計五百十一萬二千六百三十五元：其
            中四百零八萬五千六百三十五元，由原告依保險契約之約定，於九十年
            五月四日、九十年十二月七日分別付與承修廠商龍德公司、中國驗船中
            心、安昌企業股份有限公司（下稱安昌公司）。另一百零二萬七千元，
            為海巡署保險自負額，由海巡署給付與承修廠商龍德公司。
      （三）ＰＰ五五０六號巡邏艇海損修理費計二千六百二十八萬八百五十元：其
            中二千四百十八萬零八百五十元，由原告依保險契約之約定，於八十九
            年十一月二十四日、九十年一月三日、九十年十一月七日及九十年十二
            月六日分別付與承修廠商即協同造船廠股份有限公司（下稱協同公司）
            及復船廠工程有限公司（下稱復船廠公司）。另二百十萬元為海巡署之
            保險自負額，由海巡署給付與承修廠商復船公司。
    三、據此，原告因本件事故已依保險契約給付海巡署三千一百二十八萬九千八百
        四十二元之保險理賠金，依保險法第五十三條規定，原告自得代位海巡署行
        使其對被告之此部分損害賠償請求權。另海巡署因前開損害而自行支出之保
        險自負額計四百十五萬四千元，其對被告此部分之損害賠償請求權，業已轉
        讓與原告，原告亦得依民法債權讓與之法律關係請求被告給付此部分金額。
        為此訴請判決如聲明所示。
  參、對被告抗辯之陳述：
    一、按不可抗力導致船舶碰撞，須符合：風力不可預見及不可抗力、船舶必須妥
        善繫泊或錨泊、對船舶之照管不存在任何疏忽或瑕疵等三要件，缺一不可。
        惟查當時氣象局基隆氣象測站氣象資料顯示：八十九年十一月一日凌晨五時
        左右亦即斷纜時刻，基隆港區平均最大風速每秒十七點五公尺，相當於八級
        風，瞬間最大風速為每秒三十公尺，相當於十一級風力，風力尚未達到不可
        抗力程度，此其一；被告對於該船舶之防颱措施已如海事責任評定書所云，
        如打足壓艙水、恢復主機動力、下錨或以錨鍊協助繫纜、派員駐守船上應變
        、機動備便自有拖船以防萬一等，均付闕如，顯然對船舶必須妥善繫泊或錨
        泊有所欠備，此其二；對船舶之照管有重大疏忽或瑕疵，此其三，故被告抗
        辯不可抗力之事由，完全無法符合前述三項要件，該抗辯顯無足取。
    二、海商法上所指之船舶，其生存期係以該船舶下水時為開始，失其法定之功用
        或效能時，為生存期之終止。「樸馬麥斯輪」，船長一百九十五點六○公尺
        、寬三十點二○公尺、載重三萬零五百四十四公噸，能承載二千二百只貨櫃
        之貨輪；並已於八十九年十月二十九日下午三時三十分試航完畢，屬於海商
        法上之船舶無誤，非被告所稱係為「建造中船舶」。至於被告所云「樸馬麥
        斯輪」之檢查尚未完備，縱屬實，亦不過為行政管理上之措施，無礙「樸馬
        麥斯輪」完成下水時已成海商法上之船舶。
    三、台中港務局海事責任評定委員及交通部海事委員，均由遴、聘選優等之海事
        專業人員所組成，憑渠等之專業知識，再依客觀的證據資料（如：斷攬時之
        氣象資料、船艏吃水等）所作成之評定、復議，具有絕對的公信力及權威性
        。至於復議書所載：「本復議委員會所作復議書‧‧‧予以重新評定供行政
        機關作為行政處分之參考，並不涉及民事之賠償責任及刑事之審判，合先敘
        明。」等語，無非是尊重司法機關之權限的例行用語，無礙組織規程第二十
        條「本會海事評議書，係供行政主管機關作為行政處分或司法機關審理案件
        之參考」之規定；亦即該海事評議書係供司法機關審理案件之參考，屬於公
        文書、專業的鑑定報告，具有絕對的公信力及權威性。
    四、ＰＰ五五０六號巡邏艇係遭其撞擊後擱淺，再遭展豪拾柒號撞擊，遭「樸馬
        麥斯輪」直接撞擊受損，修復金額為三百二十七萬九千七百七十四元、遭展
        豪拾柒號撞擊受損，修復金額為二百八十五萬四千四百四十三元、擱淺受損
        修復金額為二千零十四萬六千六百三十三元，共二千六百二十八萬八百五十
        元。ＰＰ五五０六號巡邏艇擱淺及遭展豪拾柒號撞擊之損害，均因「樸馬麥
        斯輪」過失碰撞所造成，其間有相當因果關係，仍應由被告負責，其理自明
        。
    五、依民法第一百九十六條請求賠償物被毀損所減少之價額，得以修復費用為估
        定之標準，但以必要者為限（例如：修理材料以新品換舊品，應予折舊）。
        惟因材料隨著時間不斷更新，舊品、舊料很難找尋，縱有所穫，於時間上之
        花費，更甚於損害，故現行保險理賠均採重置（重新購買之價格）理賠。所
        謂「但以必要者為限」，是否修理材料以新品換舊品，仍應予折舊？實不無
        研求之餘地。再則該決議亦有闡釋，被害人如能證明其物因毀損所減少之價
        額，超過必要之修復費用時，就其差額仍得請求賠償。例如：遭碰撞船舶、
        車輛縱經修復，惟或因碰撞後影響其價格，或因碰撞後無法完全回復其性能
        等情形，其價額一般均較未曾碰撞前之價額減少，於此情形，除得再就差額
        請求賠償，恐亦無新品換舊品，應予折舊適用之餘地。再者，本件事故發生
        後至各該巡邏艇修復完畢再承保之投標價值仍分別為五千五百萬元、五千五
        百萬元、三千五百萬元，亦即與之前事故發生時所約定投保價值相同，故就
        市場上實際價格而言，本件並無修理材料以新品換舊品致增加市場價值之情
        事。
    六、被告於颱風來襲期間，疏於防颱致該船舶斷攬漂流撞擊他船舶，卻抗辯他船
        舶應該自行閃避，實屬荒誕。
    七、內政部警政署水上警察局」為原告改制前之名稱，而本件受損艦艇之要保人
        即所有人均為海巡署。要保人對於其財產上之現有利益及現有利益而生之期
        待利益，按保險法第十四條之規定，當然具有保險利益。又警艇保險合約書
        第捌條承保條件第一項：「I、T‧C&兵險4/4碰撞險（含固定物及漂流物之
        碰撞責任〉，包括被保船舶在從事公務巡邏活動所致毀損滅失。」，被告故
        意截略前段文字，而取後段文字「被保船舶在從事公務巡邏活動所致毀損滅
        失」，藉以混淆事實之舉，令人遺憾。
    八、關於ＰＰ五００一號巡邏艇之損害範圍、數額：
        Ａ檢定報告書固於第四頁提及到風災前即八十九年九月二十八日曾與漁船碰
          撞，並與本件碰撞所生之損害同時一併修復，惟本次碰撞之修復費用包括
          龍德公司部分為三百九十三萬六千二百四十元、東隆公司部分為九萬四千
          六百零五元、中國驗船中心部分一萬九千五百十二元，共計四百零五萬零
          三百五十七元，分別由原告及海巡署海洋巡防總局給付之。至於漁船碰撞
          之明細並未列在本次檢定報告書內，此可由第五頁所載龍德公司請求就九
          月二十八日及十一月一日兩次碰撞之修復費用共六百二十八萬二千四百八
          十六元，而與樸馬麥斯號之碰撞修復費為三百九十三萬六千二百四十元，
          可證檢定報告書第二、三頁所載均為本次碰撞之受損情形。而該報告書係
          由台北海事檢定有限公司所出具，亦與被告於九十一年十月十一日所檢呈
          之檢定報告公司為同一公司，其內容應堪信為真正。
        Ｂ另該報告書所列舉一至十八之項目係與「樸馬麥斯輪」碰撞之各別損害項
          目，其餘項目例如上架檢修費用、港阜費用、檢測驗船費、架上延滯費用
          等為共同費用，故各分擔百分之五十，並無不合理之處。被告謂該報告列
          有龍德公司百分之二十之行政費用及利潤為不合理，顯係吹毛求疵。因為
          本案不只有該報告書，尚有提出發票、付款憑證等證據，該報告係證明修
          復之內容及所須花費，既然列為行政費用及利潤，當然不包括零件及工資
          之利潤在內。至於被告主張不合理及認為已包括在內等事實，應舉證證明
          ，否則即屬空言主張，應無足取。
        Ｃ被告謂螺旋槳軸之蝕壞及凹痕、和螺旋槳葉片之缺口的調查及修理，公證
          人認為並無立即需要，故該部分應予扣除；舉例言之，船外殼遭碰撞凹陷
          ，並無立即需要修理，是否即不必賠償及修復？其理自明。被告所云實屬
          無稽！
        Ｄ中國驗船中心之驗船費用七萬元及三萬九千零二十四元（為二次碰撞之共
          同費用），被告僅就此分擔百分之五十，為三萬五千元及一萬九千五百十
          二元，係屬於必要費用！此為船舶於主機修復過程中所發生之必要檢測費
          用。
        Ｅ被告謂該上架費九萬四千六百零五元，是因海巡署與東隆公司之糾紛，與
          碰撞無因果關係；惟查船舶經碰撞後，必須經此上架程序予以檢查、勘估
          進而修理，故上架費係必要支出，被告顯係故意扭曲事實。至於折舊部分
          縱或有之，亦僅限於材料，而不及於工資及其他必要之費用。
        Ｆ該艇受損部分無殘值以廢棄物拋棄。
    九、關於ＰＰ五０一二號巡邏艇之損害範圍、數額：
        Ａ關於此部分之損害係由台北海事檢定有限公司所出具，亦與被告於九十一
          年十月十一日所檢呈鑑定報告為同一公司，其內容應堪信為真正。
        Ｂ該艇確實有此項移泊至蘇澳之花費十九萬五千八百元，屬於必要支出之費
          用，具有必要之關聯性。中國驗船中心之驗船費用七萬元及一萬五千三百
          五十五元，亦屬於必要費用，此為船舶於主機修復過程中所發生之必要檢
          測費用。另船舶經碰撞後，必須經此上架程序予以檢查、勘估進而修理，
          故上架費係必要支出，縱嗣後由龍德公司修理，亦不影響該費用之支出。
          至於折舊部分縱或有之，亦僅限於材料，而不及於工資及其他必要之費用
          。
        Ｃ該艇之殘值部分為鋁合金管廢料約五十公斤，價值約為五百元，此部分業
          於損害範圍內扣除。
    十、關於ＰＰ五五０六號巡邏艇之損害原因、範圍及數額：
        Ａ依海事報告所載，該艇係遭「樸馬麥斯輪」斷攬碰撞，致船身擠壓，欄杆
          變形、前後纜繩絞死。因「樸馬麥斯輪」在碼頭內任意漂流，情況危急，
          為避免繼續遭碰撞，始與編號一○○○一艇併靠前進，準備至正濱漁港避
          颱途中，海象惡劣，將一○○○一艇後纜樁拉斷，致前纜繩一同斷裂而擱
          淺。起因係遭「樸馬麥斯輪」號斷攬碰撞致前後纜繩絞死，後因其仍在港
          內漂流撞擊，為避免繼續遭其碰撞，無奈始移至他處避颱，於海象惡劣之
          情況下，將一○○○一艇後纜樁拉斷，致前纜繩一同斷裂而擱淺，此避碰
          所造成之擱淺與樸馬麥斯號之碰撞及其仍在港內漂流撞擊，係有因果關係
          ，不容置疑。
        Ｂ該艇遭展豪十七號船碰撞左側船殼，係在擱淺後尚未獲救助前所發生之情
          事，於此期間所生之損害，自仍應由被告負責賠償。
        Ｃ關於被告所稱海巡署向展豪十七號船東發函求償全數損害乙事，應由被告
          舉證以實其說。至於該艇遭展豪十七號碰撞左舷乙事，原告固不爭執，惟
          如前所述此部分損害確與「樸馬麥斯輪」之漂流碰撞有因果關係。
        Ｄ中國驗船中心之驗船費用七萬元及一萬五千三百五十五元，為船舶於主機
          修復過程中所發生之必要檢測費用，屬必要費用。又船舶必須上架始得檢
          修，故上架費係必要支出，縱嗣後由龍德公司修理，亦不影響該費用之支
          出。至於折舊部分縱或有之，亦僅限於材料，而不及於工資及其他必要之
          費用。
        Ｅ該艇並無殘值部分。
  肆、證據：提出海事評議委員會評定結果、海事復議委員會之審議結果、承保資料
      、營利事業登記證、組織規程、船舶保險明細表、合併證明文件各一份、單據
      、權利轉讓證書、海事檢定報告書、同意函、網路簡介、付款憑單、船舶價值
      評估說明各三份為證。
乙、被告方面：
  壹、聲明：駁回原告之訴及假執行之聲請；如受不利判決，願供擔保，請准宣告免
      為假執行。
  貳、陳述：
    一、「樸馬麥斯輪」為建造中船舶，於颱風來襲時，其主機各缸並未安裝，則與
        一般能自行駛離之現成船舶，顯然有別，並非海商法第一條或第四條所稱之
        船舶，充其量僅係一大型動產，亦無任何「建造中船舶」須編定與現成船舶
        相同之人員留守編制、或隨時裝妥主機之法令規定，即不應課予被告與現成
        船舶同一程度之注意義務，合先敘明。又「樸馬麥斯輪」停泊於三邊為陸地
        之第六碼頭，已繫纜至最大數目三十三條，纜孔及碼頭纜樁已全部使用，纜
        繩狀況亦良好堪用，且一向均如此繫纜，未有斷纜漂流之情事。足見被告已
        盡相當之注意義務。又「樸馬麥斯輪」於十月卅一日上午十一時許，因應中
        央氣象局發布象神颱風警報，被告就已加強繫纜至三十三根。至十一月一日
        凌晨四時五十分許，被告中船公司基隆總廠人員曾駕車巡視廠區，當時猶無
        異狀，歷經十七小時餘安然無恙。倘為纜繩受力不均，應早已斷裂，而約五
        時十分許，「樸馬麥斯輪」即告斷纜，可見斷裂之速。另查十一月一日凌晨
        六時許防波堤之風浪加上「湧」的高度約達十公尺，致防波堤內側之巨石衝
        撞圍牆而倒塌，該缺口與兩旁高建築物形成風洞效應，強風直衝樸馬麥斯輪
        右後方。且中央氣象局事後發布十一月一日颱風警報顯示，象神颱風瞬間最
        大風速為每小時一百五十五公里，相當於十四級風，顯超出一般所能抵禦的
        程度。又據聞象神颱風來襲時，基隆港區內另有七艘商船亦發生斷纜情事，
        港區外海亦有船舶因突遭風浪而擱淺沉沒，足見實際風浪之巨。故斷纜實因
        瞬間風浪過大所致，被告已為合理之注意，亦無法防範。則被告依當時氣象
        預報，已為適當之處理，發現事故後亦即時調派拖船並通報一一九請求被告
        支援，而盡善良管理人看管之注意義務。被告所屬之拖船雖無法駛出，然此
        因訴外人交通部基隆港務局（下稱基隆港務局）臨時指定該拖船日常停泊之
        正濱區為避風區，而各國漁船群集避風堵住出口所致，即非可歸責於被告，
        而係第三人行為所致。
    二、原告所提出之海事責任評定書，既未依當時環境重建物理模式以立論，僅推
        測「斷纜『可能』之原因為繫泊纜繩因受力不平均或應力不足所導致斷纜」
        云云，殊嫌草草。況該海事評議之程序及實體方面實有下列不公不當之處，
        且係用以供行政機關作成行政處分之參考而已，並無權認定民事責任之歸屬
        ︰
      （一）其評議中係由有利害關係之海軍總部督察長及港務局擔任評議委員「全
            程參與討論」，顯有偏頗之虞，蓋有利害關係之評議委員之參與討論，
            即屬行使其評議委員之職務，令人有疑該評議會未能公平，程序上已難
            期為公允之判斷，對被評議者殊無保障。
      （二）本件訴訟係請求民事賠償，非在訴追公法上行政責任或行政給付訴訟。
            而該交通部之復議書更明白承認︰「而原告所提之交通部復議書亦自承
            ︰「本復議委會所作復議書.... 予以重新評定供行政機關作為行政處
            分之參考，並不涉及民事之賠償責任及刑事之審判，合先敘明」。依此
            ，該評定書並無法認定兩造間之『民事賠償』責任，至被告有何行為、
            該行為是否構成民事法律之損害要件、原告損害之範圍及數額之計算、
            併有無相當因果關係、被告得否主張與有過失或抵銷等民法上之抗辯等
            重大爭點，更非評議會、審議委員會所得評定之範疇。原告僅執該定書
            之評定，泛論被告之疏失致其受有損害云云，難謂已盡舉證之責。
      （三）「樸馬麥斯輪」僅係建造中船舶，並非海商法第一條或第四條第四款所
            稱之船舶，該評議書內竟誤引同法第九十六條以認定被告應負全部賠償
            責任云云，已有用法之違誤。
    三、本件原告所稱之損害倘有發生及擴大，亦係因第三人之行為、或海巡署之與
        有過失所致︰
      （一）查訴外人即被告員工楊光銘於十一月一日五時十分許發現斷纜時，即以
            行動電話兩次通報一一九轉告基隆港港務主管機關基隆港務局請求支援
            ，而依「海難救護機構組織及作業辦法」第十至十三條、二十、廿八條
            等規定（被附件二），基隆港務局為法定之救難機構，自有指派所屬船
            舶前往救助，並提供必要之協助支援之「義務」。惟基隆港務局均未為
            之，任令「樸馬麥斯輪」於港區內漂移。則倘該輪果有碰撞他船情事，
            基隆港務局之不作為亦屬損害發生或擴大之主要原因，故被告縱未裝復
            主機，此種行為，按諸一般情形，亦不適於發生該項結果，即無相當因
            果關係可言。又倘認被告之拖船未及時駛出，足認被告有過失云云，惟
            因該拖船所在之正濱區，於象神颱風期間經訴外人基隆港務局指定為基
            隆外海漁船避風區，而該局疏未指揮而預留各船之適當出入航道，致各
            國漁船雜集，被告拖船無法及時駛出，則基隆港務局之行為，始係造成
            拖船當時無法駛出之主因，自難認被告就此有何過失。
      （二）原告所有巡邏艇係現成船舶，較諸「樸馬麥斯輪」係一建造中船舶，則
            巡邏艇更應該備便主機，具有隨時動車之能力，以玆應變。其竟疏未為
            之，致該巡邏艇怠於應變而未閃避，致遭撞擊，則海巡署就該巡邏艇之
            受損，不能謂無過失相抵之情形。
    四、縱認被告仍有過失而應負損害賠償之責，惟查：
      （一）按損害賠償原則係填補損害，並非使原告因此更獲有利益。而原告主張
            之損害，必以該損害係因「本次碰撞」所致，即具有相當因果關係，始
            足當之。船艦下水後航行內外海域，船體、設備及屬具之耗損、銹蝕或
            故障在所難免，為通常之理！而該三艘巡邏艇之下水年度為何？『事故
            前』之艦船狀況如何？均有未明。原告僅提出風災後之修理數額，然未
            能詳究何等範圍係「風災前所、乃本次碰撞所致」，竟逕行將事後『發
            現』之一切損害，全數歸諸被告負擔！非無不當獲利之嫌。另原告主張
            之驗船費、上架費，分係海巡屬檢測損害所支出之費用，海巡署與東隆
            公司之糾紛所生之支出，均與本件碰撞無因果關係。
      （二）再按請求賠償物被毀損所減少之價額，固非不得以修復費用為估定之標
            準，但以必要者為限，例如︰修理材料以新品換舊品，應予「折舊」，
            則系爭三艘船艦、設備均非新造，且已使用多年，則其修復費用應予折
            舊。而折舊之標準，實務多認依財政部之「固定資產耐用年數及固定資
            產折舊表」，採平均或定率遞減法計算其折舊。譬如該艇折舊後僅六成
            新，則原告所能請求之修復費用，僅能按六成計算。查ＰＰＰＰＰＰ五
            ００一、五０一二、五五０六號巡邏艇分別建於八十年二月、八十一年
            四月、七十八年三月，距八十九年十一月事故時，船齡各為九年九個月
            、八年七個月、十一年八個月。依前開「折舊表」，「其他」種類之船
            舶耐用年限為八年，因此，每年應折舊八分之一，於事故時之實際價值
            顯然甚低。準此，縱認各艇因本次碰撞而受有損害，惟其總計之修復費
            用，仍應依上比例予以折舊，始符「損害賠償係填補損害」之原則。
      （三）船艦殘值部分亦應自損害中扣除。
      （四）關於ＰＰ五００一號巡邏艇之損害範圍、數額：
          Ａ依檢定報告書第四頁，該艇於風災前不久之八十九年九月廿八日，曾與
            漁船碰撞。故原告應先舉證，證明該報告書第二頁所載之受損情形，均
            屬本次碰撞所致。
          Ｂ該報告書第五頁提到「LUNG TEH」公司之修理有一至十八項及十九項，
            原告並未提出龍德公司就此修繕之單據、或紀錄憑證。又其餘項目均以
            「百分之五十」分攤，但第一至十八項何以未分攤？亦不合理。另龍德
            公司列有百分之二十之行政費用及利潤，惟所謂行政管理及利潤，通常
            已包含零件及工資之報價內，故不得重複列入。
          Ｃ該檢定報告第五頁提及︰關於螺旋槳軸之蝕壞及凹痕、和螺旋槳葉片之
            缺口的調查及修理，公證人認為並無立即需要。故此項不得列為本件碰
            撞所致之損害，應予扣除。
      （五）關於ＰＰ五０一二號巡邏艇之損害範圍、數額：該艇列有移泊至蘇澳乙
            項。但ＰＰ五００一號巡邏艇也由龍德公司修理，並無此項費用。可見
            本項與碰撞並無必要關聯。
      （六）關於ＰＰ五五○六號巡邏艇之損害範圍、數額：
          Ａ損害須以與被告行為有相當因果關係為斷，倘碰撞之後，純因駕駛不慎
            、或其他第三人或自然因素，以致觸礁受損者，則為獨立之損害發生原
            因。查ＰＰ五五０六號巡邏艇，該艇並未與樸馬麥斯號直接接觸，且十
            一月一日六時廿分許該艇僅有「欄杆變形、前後纜繩絞死」，並無其他
            損害，該艇之後與另一巡邏艇自行駛離相當之距離後，始與展豪十七號
            發生碰撞並擱淺，則其後之碰撞及擱淺，顯為獨立之損害發生原因，即
            無從強令被告負責。且依檢定報告書第一頁所載，該船嗣與另艘ＰＰ一
            ００一號艇開往港區內之正濱漁港，途中因ＰＰ一００一號艇後纜樁、
            前纜繩斷裂，且「象神颱風引起之風浪甚劇」，因而擱淺。則該船之擱
            淺，係由海巡署操作不當、或纜樁纜繩設備不適當所致，即係因海巡署
            自己之過失所致。
          Ｂ依公證報告第二頁，該艇於擱淺後，又遭漂流之「展豪十七號」船碰撞
            左側船殼。則原告所指受損二千餘萬元，是否均係樸馬麥斯號之接觸所
            造成，顯有疑義。
          Ｃ該艇之右主引擎之修繕無立即之必要，係順便修理。故此部分與本件碰
            撞並無因果關係。
          Ｄ依第二份報告書編號ＰＰ二一一０五一Ｂ所載︰列為Ｂ項者，顯係展豪
            十七號碰撞所致之損害，且海巡署也向展豪十七號船東發函求償全數損
            害。故該部分之修復費用應予扣除。
          Ｅ第三份報告書亦指出︰第Ｃ項之受損原因，顯係擱淺所致，則此部分修
            復費用應予扣除。
    五、原告提出之復船公司「船舶價值評估說明」，其作成及內容殊有疑問，茲與
        原告之公證報告比較如下︰
      （一）復船公司係從事電機裝修業務，並未經營船體、船舶結構之製作或修繕
            ，更無海事公證人或類此之專業資格，有其公司基本資料查詢可參，其
            竟能出具評估說明，恐係個人意見或推測之詞。
      （二）關於ＰＰ五００一號巡邏艇之評估部分︰
          Ａ原告既自承該艇係龍德公司所修復，則龍德公司工資、材料之具體項目
            、數額如何，復船公司何能越殂代庖？
          Ｂ該評估所引用之「未受損價值」，其表示係依海巡署之帳面價值五千五
            百萬元。惟查該五千五百萬元係保險契約上之保險價值，已如前述；且
            何謂「帳面價值」？定義不明，登記於帳面之時期是否即為事故時？原
            告亦未提出政府之資產表以證。
          Ｃ況復船公司所列之數據，與公證報告第五頁不符（例如︰公證報告列出
            修理第一至十八項共二、四六二、０００元，但復船公司之評估列船體
            二、二五二、０００元）。
          Ｄ復船公司又認︰工資估五分之三，材料估五分之二等語，又有何具體憑
            據？且「材料」、及「材料（NEW FOR OLD）」兩項有何分別？是否謂
            前者係以「舊品」修繕、或增添原設計所無？
          Ｅ又所謂之YORK-ANTWERPRULES-1994 (簡稱「約安規則」)，係適用於共
            同海損計算之國際公約，惟共同海損係指「在船舶航程期間，為求共同
            危險中全體財產之安全所為故意及合理處分，而直接造成之犧牲及發生
            之費用，由船舶、貨物利害關係人公平分擔之制度」，此觀海商法第一
            一０條意旨即明。本件各艇原本均停泊於碼頭，不知航程何在？莫非供
            作運送貨物？又各該費用支出，亦係發生於船舶進塢上架修理之後。況
            樸馬麥斯號與各艇更無共同危險之可言！復船公司竟能以此規則計算出
            舊品換新之比例如何如何，實有張冠李戴之嫌。
          Ｆ復船公司謂該艇於九月廿八日與他船碰撞之修復費用為二、四六０、三
            六三元，然公證報告並無此一數據。
          Ｇ公證報告所列之「行政及利潤」乙項，並無依據︰查一般修繕之報價，
            材料方面已包含應得之利潤，為通常之理。而人事管理係公司內部經營
            所需，除非是實際修繕人員之工資，否則自與損害無關，而不得列為修
            繕費用。
      （三）關於ＰＰ五０一二號巡邏艇之評估部分：復船公司之數據與公證報告不
            符。例如︰公證報告第三頁列出「船塢、材料及修繕」乙項三、八四一
            、０００元，並無其他細項單據呈庭；而復船公司之評估竟有「上駕駛
            台、船體....」等不同細目，且金額亦低於前述。
      （四）關於ＰＰ五五０六號巡邏艇之評估︰復船公司之數據，與公證報告不符
            。例如公證報告第三頁列出「船塢、材料及修繕」乙項三、八四一、０
            ００元，並無其他細項單據呈庭；而復船公司之評估竟有上駕駛台、船
            體等不同項目，且金額亦低於前述。
    六、依原告提出之保險合約書，其被保險人名義為警政署水上警察局，並非海巡
        署。原告既非要保人，自不得主張保險法第五十三條之代位權。又要保人或
        被保險人無保險利益時，保險契約失其效力，保險法第十七條定有明文。查
        本件艦艇均為國有財產，則原告應證明海巡署在事故時具有保險利益。另原
        告欲主張保險法第五十三條保險代位之權，應以該保險契約於事故時係成立
        並有效存在，且所發生之事故係在承保期間內所同意承保之保險事故。按該
        合約書第捌條「承保條件」第１項規定，原告係承保「被保船舶在從事公務
        巡邏活動所致毀損滅失」而已。查本件碰撞發生時，該三艘艦艇均處於避風
        停泊之狀態，並非從事公務巡邏，故不屬於承保範圍，原告即無從依保險契
        約理賠，更遑論主張保險代位之權。
  參、證據：提出帶纜示意圖、蒲福風級表、試航之時程紀錄、復船公司基本資料、
      颱風警報發布概況表、基隆站一九九四年逐月逐日極大風資料、龍洞浮標八十
      九年十月、十一月之波浪波高週期波向逐時紀錄、計劃加班指派單各一份、行
      動電話通聯紀錄二紙、斷纜照片五頁、東防波堤及圍牆倒塌之照片十頁為證。
    理　　　由
壹、程序方面：
    本件原告原為台灣中國航聯產物保險股份有限公司，於起訴後與友聯產物保險股
    份有限公司（下稱友聯公司）合併，有財政部九十一年八月十六日台財保字第０
    九一００四七六六三號函及公司變更登記表可稽。業據合併後存續之友聯公司聲
    請承受訴訟。另被告之法定代理人余辰南於起訴後變更為徐強，並據被告聲明承
    受訴訟，依民事訴訟法第一百七十五條之規定，核均無不合，自應由友聯有限公
    司為原告及徐強為被告之法定代理人續為本件訴訟行為，合先敘明。
貳、按船舶碰撞，究其本質，乃係屬於民法上侵權行為之一，惟因海上航行規則特殊
    ，碰撞原因複雜，因此海商法對船舶碰撞另立專章加以規定，若屬船舶之碰撞，
    不論發生於何地，皆適用海商法第四章之規定，故海商法關於船舶碰撞之規定，
    係民法上侵權行為之特別規定，二者屬法條競合之關係。查原告所據以起訴之系
    爭碰撞之事實僅有一個，而依該事實所應適用者究為特別法之海商法上船舶碰撞
    之規定或係普通法之民法上侵權行為之規定，應屬法院依所認定之事實加以適用
    法律之範疇，故原告雖先主張應適用海商法關於船舶碰撞之規定，嗣稱亦應適用
    民法上侵權行為之規定，此僅係法律適用之問題，要與訴之追加無涉，先予敘明
    。
參、海商法關於船舶碰撞之規定既屬民法侵權行為之特別規定，若符合適用海商法船
    舶碰撞規定之要件，即無再論以民法侵權責任之餘地。而適用海商法關於船舶碰
    撞規定，係以二艘以上船舶相互接觸後造成其中一方或雙方發生損害為要件。查
    兩造對於被告所有之「樸馬麥斯輪」與原告所有之ＰＰ五○○一、ＰＰ五○一二
    、ＰＰ五五○六三艘巡邏艇發生碰撞，致使該三艘巡邏艇受損乙節並無爭執，所
    爭執者為「樸馬麥斯輪」是否為船舶。經查：
  一、被告雖抗辯稱：「樸馬麥斯輪」係建造中之船舶，雖於事故前完成試航，但試
      航完成並非代表已具試航能力，故並無海商法所定之適航能力，自非海商法所
      規定之船舶，當無適用海商法關於船舶碰撞之規定等語。惟按適用海商法船舶
      碰撞之規定，僅以發生碰撞之雙方或多方均為船舶為要件，並不限於發生碰撞
      之船舶係海商法第一條所規定之船舶，此觀海商法第三條第四款規定：「下列
      船舶除因碰撞外，不適用本法之規定：˙˙˙四、第一條以外之其他船舶。」
      甚明，故本件爭執點在於「樸馬麥斯輪」是否為船舶，而非該輪是否為海商法
      上之船舶，故被告上開抗辯，尚有誤會。
  二、按所謂船舶，係指在水面或水中供航行者之謂，船舶法第一條定有明文。查原
      告主張「樸馬麥斯輪」甫於本件事故前二天於基隆外海完成試航一事，為被告
      所不爭執，堪信為真實，故「樸馬麥斯輪」目的既在於水面或水中供航行之用
      ，並具有航行能力，其符合上開船舶法關於船舶之定義，應屬無疑。至被告雖
      抗辯：依船舶登記法第二條及第九條之規定，「船舶」必須通過檢驗、完成登
      記，並取得檢驗、國籍證書，「樸馬麥斯輪」係建造中之船舶，尚未完成上開
      檢驗程序，仍非屬船舶等語，然船舶之檢驗、登記，取得檢驗、國籍證書等程
      序，僅屬船舶行政管理之規定，並非前開船舶法第一條所定成為船舶之必要條
      件，被告以未經此等程序為由，而否認「樸馬麥斯輪」之船舶性，洵無足取。
      準此，本件碰撞事故自應適用海商法關於船舶碰撞之規定。
肆、按碰撞係因一船舶之過失者，由該船舶負損害賠償責任，海商法第九十六條定有
    明文。查原告主張被告於本件碰撞事故有過失，係以台中港務局海事評議及交通
    部之復議所認定之被告過失事實為據，而依台中港務局海事評議書及交通部之復
    議書所載，被告於本件事故有下列過失：未配置人員留守船上、繫纜數目不足，
    且繫纜過緊致受力不平均或應力不足、陸續斷纜之際，未能適時發現緊急調派人
    手、未機動備便自有拖船、未打足壓艙水致船身吃水不足、未恢復主機動力、裝
    復汽缸、下錨鏈以協助繫纜。惟被告則抗辯：「樸馬麥斯輪」僅係一大型動產，
    並非海商法上之船舶，本無配置相當人員及恢復主機動力之義務。且被告為因應
    象神颱風來襲，於八十九年十月三十一日中午，即將「樸馬麥斯輪」繫纜數目增
    加至三十三根，並為適當之繫纜。另「樸馬麥斯輪」於事故前之吃水為船艏五點
    四七米、船艉五點五四米，壓艙水總重五千一百四十二點二公噸，依「樸馬麥斯
    輪」所靠泊之六號碼頭地形，如再加壓艙水，反而容易導致觸礁，故該等艙水之
    數量及吃水程度，依當時之環境，應屬適足。因八十九年十一月一日凌晨六時許
    防波堤之風浪加上「湧」的高度約達十公尺，致防波堤內側之巨石衝撞圍牆而倒
    塌，該缺口與兩旁高建築物形成風洞效應，強風直衝「樸馬麥斯輪」右後方，致
    「樸馬麥斯輪」受圍牆倒塌後之風力加強吹襲、暨浪湧加劇，始造成斷纜等語。
    經查：
  一、「樸馬麥斯輪」既為被告所有，被告自應對之為妥善管理，而是否已盡妥善管
      理之義務，應依客觀之具體情形認定其管理行為是否足以避免損害之發生而定
      ，並不以有相關法令規定其須為特定之管理行為為要。查「樸馬麥斯輪」為重
      達二萬六千零四十七公噸之巨大貨輪，有該輪結構安全證書在卷可證，衡諸經
      驗法則，若要避免此等大型船舶發生漂流之情事，原告所主張之：配置人員留
      守船上以緊急應變、適當繫纜、機動備便自有拖船、打足壓艙水以免船身過高
      、恢復主機動力、裝復汽缸、下錨鏈以協助繫纜等防颱措施，應屬有效且適當
      。另具有海事專業之交通部台中港務局亦認：「˙˙˙有效之防範措施如：打
      足壓艙水˙˙˙恢復主機動力、下錨或以錨鏈協助繫纜、派員駐守船上應變、
      機動備便自有拖船以防萬一等˙˙˙。」有原告提出附卷之該局九十年四月三
      日九０中港航字第三五七二號函附台中港務局海事責任評定書一份可稽。故若
      被告於象神颱風來臨前未為上開有效之防颱措施，自難認其已盡妥善管理之義
      務。
  二、被告抗辯於本件事故發生前，曾開會將「樸馬麥斯輪」繫纜數目加至三十三根
      ，且所繫纜繩均係合格良好之纜繩等語。然查：被告固提出中船公司人員訪談
      紀錄、纜繩購買紀錄及原廠型錄、斷纜照片等欲為證明，惟上開中船公司人員
      訪談紀錄，乃係本件事故後被告自行詢問其員工所作成之文書，其內容之真實
      性並非無疑。而纜繩購買紀錄及型錄，僅足證明曾購買該等纜繩，並無法證明
      確曾繫纜至被告所稱之數目。另觀諸上開斷纜照片內容係拍攝數綑纜繩，姑毋
      論該等纜繩數目是否確為三十三根，依被告於該等照片旁之說明，該等照片係
      拍攝於八十九年十一月，設若該等照片確係當初「樸馬麥斯輪」斷纜之照片，
      何以本件於九十年十月二日起訴，其卻遲至九十一年十一月二十七日始提出該
      等照片，故該等照片內容之真實性，亦非無疑。是故，前開被告所提證據，並
      不足證明被告所辯為真。被告另稱：其過去對於比「樸馬麥斯輪」大型之船舶
      亦係如此繫纜，即使面對風力較象神颱風為強之颱風，均未見受力不均發生斷
      裂之情事等語，並提出歷年承造之大型船舶及所經風災一覽表作為證明。惟如
      被告此部分所言屬實，倘「樸馬麥斯輪」確曾繫纜相同數目，何以無法對抗風
      力較弱之象神颱風？此適足證其並未對「樸馬麥斯輪」為其所述之繫纜。據此
      ，被告抗辯已為適當繫纜等語，顯非真實。被告另稱：本件事故後，被告之技
      師會同驗船協會人員前往測量船舶吃水情形，計算得知「事故前」之吃水應為
      ︰船艏五點四七米，船艉五點五四米，壓艙水總重五千一百四十二點二公噸，
      而依「樸馬麥斯輪」所靠泊之六號碼頭地形，如再加壓艙水，反而容易導致觸
      礁等語，並提出被告中船公司事故報告書為證。查「樸馬麥斯輪」所停靠之中
      船公司基隆總廠第六號碼頭水深為八公尺，為兩造所不爭執，則縱認其所述事
      故前吃水深度屬實，該輪亦尚有加壓艙水之空間，另依其所提出之本件事故報
      告所稱：「˙˙˙理論上本船固然還有空間可再加壓艙水˙˙˙」等語觀之，
      亦同此看法。故除非有不能加壓艙水之事由，否則應有加足壓艙水降低船身，
      減少風力對船身影響之必要。被告僅空言辯稱：依上開碼頭之地形，如再加壓
      艙水，反而容易導致觸礁等語，迄未舉證以實其說，其所辯亦不足採。另象神
      颱風期間「樸馬麥斯輪」上並未配置留守人員，僅有被告公司技師白渭璜、楊
      光銘二人於其上進行冷凍庫之試驗，且並未於事前恢復主機動力，被告亦未備
      便自有拖船以應急變等情，均為被告所不爭執。揆諸前揭說明，被告未妥善管
      理「樸馬麥斯輪」，實為顯然，其辯稱已盡注意義務，並無執行職務上之過失
      等語，並不可採。
  三、被告另抗辯：「樸馬麥斯輪」係因八十九年十一月一日凌晨四時至六時之間，
      基隆港外海附近，有浪湧段時間內突然增高之情形，防波堤之風浪加上「湧」
      的高度約達十公尺，致防波堤內側之巨石衝撞圍牆而倒塌，該缺口與兩旁高建
      築物形成風洞效應，強風直衝「樸馬麥斯輪」右後方所致，其斷纜漂流實屬不
      可抗力等語，並提出龍洞浮標八十九年十月、十一月之波浪波高週期波向逐時
      紀錄、東防波堤圍牆倒塌之照片以為證明。惟按所謂不可抗力事故，應以縱經
      盡其善良管理人之注意義務，亦無法防免損害事故之發生，始足當之。查被告
      對於「樸馬麥斯輪」之防颱相關事宜，並未盡其注意義務，已如前揭所認。又
      查「樸馬麥斯輪」為總重二萬六千零四十七公噸之船舶，而依訴外人交通部基
      隆港務局所提出附於本院九十年度海商字第四號損害賠償事件卷宗內之象神颱
      風期間靠泊於基隆港區內之商輪一覽表所載，其中「南傑星輪」（總重二萬九
      千二百七十五公噸）、「瑪利塔輪」（總重二萬五千一百十七公噸），經過適
      當加纜後，均未發生斷纜漂流之情事，「樸馬麥斯輪」之重量既與該二輪相近
      ，且介於該二輪之間，若該二輪經由適當加纜即可抵禦象神颱風之風力，自難
      認象神颱風之風力對於「樸馬麥斯輪」而言，係屬不可抗力。又縱認「樸馬麥
      斯輪」所處之中船六號碼頭所受風勢與該二輪所處之基隆港區內部不同，惟本
      件事故之同時，「樸馬麥斯輪」附近之中船公司九號碼頭尚有基隆海事職業學
      校之實習船「育英二號」靠泊，此為被告所不爭執，倘有前述之「風洞效應」
      存在，則該效應應對兩船一體適用，為何「樸馬麥斯輪」會斷纜及漂流而「育
      英二號」則否？被告另謂：基隆「港區內」另有七艘商船亦發生斷纜情事，港
      區外海亦有「德洋福星輪、Manil a Spirit輪」因突遭風浪而擱淺沉沒等語。
      惟縱其所言屬實，亦無法以此直接推認「樸馬麥斯輪」之斷纜係屬不可抗力。
      是故被告抗辯「樸馬麥斯輪」斷纜漂流係因不可抗力所致等語，委無足取。
伍、被告另抗辯稱依原告提出之保險合約書，其被保險人名義為警政署水上警察局，
    並非海巡署。原告既非要保人，自不得主張保險法第五十三條之代位權。又要保
    人或被保險人無保險利益時，保險契約失其效力，保險法第十七條定有明文。查
    本件艦艇均為國有財產，則原告應證明海巡署在事故時具有保險利益。另原告欲
    主張保險法第五十三條保險代位之權，應以該保險契約於事故時係成立並有效存
    在，且所發生之事故係在承保期間內所同意承保之保險事故。按該合約書第捌條
    「承保條件」第１項規定，原告係承保「被保船舶在從事公務巡邏活動所致毀損
    滅失」而已。查本件碰撞發生時，該三艘艦艇均處於避風停泊之狀態，並非從事
    公務巡邏，故不屬於承保範圍，原告即無從依保險契約理賠，更遑論主張保險代
    位之權等語。查前述三艘巡邏艇，原屬內政部警政署水上警察局所有，於八十九
    年一月二十八日改隸新成立之行政院海岸巡防署海洋巡防總局，並經台灣中國航
    聯產物保險股份有限公司同意，自八十九年二月一日起將被保險人名義變更為行
    政院海岸巡防署海洋巡防總局，有海洋巡防總局簡介及同意函各一份、付款憑證
    三份在卷可證，是海洋巡防總局在事故發生時，應有保險利益無疑。另按被保險
    人因保險人應負保險責任之損失發生，而對於第三人有損失賠償請求權者，保險
    人得於給付賠償金額後，代位行使被保險人對於第三人之請求權；又債權人得將
    債權讓與於第三人；債權之讓與，非經讓與人或受讓人通知債務人，對於債務人
    不生效力，保險法第五十三條第一項前段、民法第二百九十四條第一項、第二百
    九十七條第一項前段分別定有明文。又被保險人因保險人應負保險責任之損失發
    生，而對於第三人有損失賠償請求權者，於保險人履行賠償之義務後，其損失賠
    償請求權於賠償金額範圍內，即當然移轉於保險人，並於被保險人或保險人通知
    該第三人時，對於該第三人發生效力（參見最高法院八十八年度台上字第一九○
    一號判決）。本件原告已將賠償金額三千一百二十八萬九千八百四十二元給付承
    修廠商，另由海洋巡防總局受讓對於被告之損害賠償請求債權四百十五萬四千元
    ，有匯款單、發票、收據及權利轉讓書等附卷可稽。而原告當庭以起訴狀繕本之
    送達，作為受讓債權之意思通知，亦有本院九十一年八月十九日言詞辯論筆錄足
    憑，原告此部分之主張自堪信為真實。
陸、因被告之過失，致使「樸馬麥斯輪」於象神颱風期間斷纜漂流並因而碰撞原告所
    有之ＰＰ五○○一、ＰＰ五○一二、ＰＰ五五○六三艘巡邏艇，致使該三艘巡邏
    艇受損等情，業如前揭認定，若因此致原告受有損害，原告自得依前揭規定，請
    求被告負損害賠償責任。又損害賠償之範圍，依民法第二百十六條第一項之規定
    ，除法律另有規定或契約另有訂定外，應以填補債權人所受損害及所失利益為限
    。另依最高法院七十七年五月十七日民事庭會議決議「物被毀損時，被害人除得
    依民法第一百九十六條請求賠償外，並不排除民法第二百十三條至第二百十五條
    之適用。依民法第一百九十六條請求賠償物被毀損所減少之價額，得以修復費用
    為估定之標準。」故原告就毀損所減損之價值，自得以修復費用計。依海洋巡防
    總局於八十九年十二月三十日前述三艘巡邏艇修復後投保之金額（船價）仍分別
    為五千五百萬（ＰＰ五○○一）、五千五百萬（ＰＰ五○一二）、三千五百萬（
    ＰＰ五五○六），與之前投保之金額（船價）並無不同。另依卷附復船工程有限
    公司出具之三份船舶價值評估說明，ＰＰ五○○一巡邏艇使用新品修復後之價值
    ，增加十九萬六千九百六十元，ＰＰ五○一二巡邏艇使用新品修復後之價值，增
    加十二萬六千一百三十四元，ＰＰ五五○六巡邏艇使用新品修復後之價值，增加
    九萬零十七元。是以原告應將前開增加之船舶價值共四十一萬三千一百十一元，
    自請求之金額中扣除，以免原告因以新品修復於更獲有不當得利。
柒、綜據上述，原告請求被告給付三千五百零三萬七百三十一元及自起訴狀繕本送達
    被告之翌日即九十一年六月二十九日起至清償日止，按週年利率百分之五計算之
    遲延利息，為有理由，應予准許，逾此部分之請求，為無理由，應予駁回。
捌、就原告勝訴部分，兩造均陳明願供擔保，分別聲請宣告假執行及免為假執行，經
    核並無不合，爰分別酌定相當擔保金額准許之。至原告敗訴部分，其假執行之聲
    請，已失所依附，併予駁回。
玖、本件為判決之基礎已臻明確，兩造其餘之攻擊、防禦方法及舉證，核與判決結果
    無影響，爰不一一予以論列，併此敘明。
據上論結，本件原告之訴為一部有理由，一部無理由，依民事訴訟法第七十九條但書
、第三百九十條第二項、第三百九十二條，判決如主文。
中　　　華　　　民　　　國　　九十一　　年　　十二　　　月　　二十四　　日
~B臺灣基隆地方法院民事庭
~B　　法　　　官　陳培仁
右為正本係照原本作成。
對於本判決如有不服，須於判決送達後二十日內，向本院提出上訴書狀，上訴於臺灣
高等法院，並按他造當事人之人數附具繕本。
中　　　華　　　民　　　國　　九十一　　年　　十二　　　月　　二十五　　日
~B　　法院書記官　陳錦進
